臺灣彰化地方法院刑事判決
110年度交訴字第31號
公  訴  人  臺灣彰化地方檢察署檢察官
被      告  黃彥豪


選任辯護人  劉豐綸律師(法扶律師)
上列被告因公共危險等案件，經檢察官提起公訴（109年度偵字
第12246號），本院判決如下：
    主    文
黃彥豪犯駕駛動力交通工具發生交通事故，致人傷害而逃逸罪，
處有期徒刑陸月，如易科罰金，以新臺幣壹仟元折算壹日。
被訴過失傷害部分，公訴不受理。
    犯罪事實
一、黃彥豪於民國109年10月1日中午12時56分許，騎乘車牌號碼
    000-000號重型機車，沿彰化縣○○鎮○○路000號旁之無名巷(
    下稱系爭巷道)由南往北駛出巷道，欲右轉東斗路時，原應
    注意車輛起駛前應注意前後左右有無障礙或車輛行人，並應
    讓行進中之車輛行人優先通行，而依當時天候晴、日間有自
    然光線、柏油路面乾燥、無缺陷、無障礙物及視距良好等客
    觀情形，並無不能注意之情事，竟疏未注意及此，貿然自系
    爭巷道駛出，適有蘇同華騎乘車牌號碼000-000號重型機車
    ，沿東斗路由西往東方向行駛至該路口時(下稱系爭路口)，
    亦未注意行經劃設有慢字之狹路路段之無號誌交岔路口，應
    減速慢行，作隨時停車之準備，且應注意車前狀況，並隨時
    採取必要之安全措施，於黃彥豪之機車自系爭巷道駛出時，
    蘇同華見狀緊急煞車，機車失控而人車倒地，且翻滾後仰躺
    於地面，因而受有左側肋骨多發性骨折併血胸、左側肩膀、
    手肘、膝部擦傷等傷害(黃彥豪涉犯過失傷害部分業據蘇同
    華於本院審理中撤回告訴，詳後述）。黃彥豪於發生交通事
    故後，明知系爭路口並無其他影響通行之障礙物，且蘇同華
    人車倒地之際，僅有其雙方所駕駛之機車進入路口，別無其
    他車輛行經現場之情形，蘇同華於此情形下緊急煞車，必然
    係為閃避其由系爭巷道駛出所為之反應，且自蘇同華因煞車
    失控倒地翻滾靜止後，仰躺於地面之情狀，已預見蘇同華極
    有可能因此次交通事故而受傷，詎黃彥豪仍基於駕駛動力交
    通工具發生交通事故致人傷害而逃逸之犯意，在未經蘇同華
    同意，且未留下其姓名或電話等資料以供蘇同華日後與其聯
    絡之情形下，未留置於現場等候救護車前來協助救護蘇同華
    ，亦未等候警方人員到場處理，即逕自騎車離開現場。嗣經
    警據報到場處理，始查悉上情。
二、案經蘇同華訴由彰化縣警察局北斗分局報告臺灣彰化地方檢
    察署檢察官偵查起訴。
    理    由
壹、有罪部分
一、證據能力
    以下引用之供述證據及非供述證據，檢察官、被告黃彥豪及
    其辯護人於本院審理中，均未爭執證據能力（見本院卷第58
    頁），且本院審酌各該證據均非屬違法取得之證據，復經本
    院於審判期日就該等證據進行調查、辯論（參本院卷第107
    、108頁），是以依法均得作為證據使用。
二、認定犯罪事實所憑之證據及理由　
  ㈠訊據被告黃彥豪固不否認於上開時間騎乘機車自系爭巷道由
    南往北行駛，欲右轉東斗路西往東方向。其自系爭巷道駛出
    時，告訴人蘇同華騎乘機車，沿東斗路由西往東方向行駛至
    系爭路口緊急煞車，車輛失控而人車倒地，並仰躺於地面，
    其目睹上情後，仍騎乘機車離開之事實，惟否認有何過失傷
    害及駕駛動力交通工具發生交通事故致人傷害而逃逸犯行，
    辯稱：伊自系爭巷道駛出，當時那邊有一個三角錐，因此有
    停等在系爭巷口，告訴人在距伊約3、4尺處緊急煞車後自摔
    ，伊認為告訴人摔車與伊無關，且有人上前觀察，伊始離開
    現場等語(見本院卷第109至112頁)。經查：
  ⒈被告於上開時間，騎乘機車自系爭巷道駛出，欲右轉東斗路
    時，告訴人騎乘機車沿東斗路由西往東方向行駛接近至系爭
    路口前，緊急煞車後人車倒地，嗣後被告即離開現場之事實
    ，業據被告於警詢、偵查及本院審理中供述在卷(見偵卷第3
    頁背面、第4頁、第58頁、本院卷第109頁)，核與證人即告
    訴人於警詢及偵查中所述關於雙方行駛動線、現場道路之客
    觀狀態、告訴人緊急煞車人車倒地等情形大抵合致(見偵卷
    第6頁背面、第7頁、第58頁背面、第75頁背面)，並有道路
    交通事故現場圖、道路交通事故調查報告表㈠、㈡-1各1紙、
    現場及車損照片24張、現場監視器翻拍照片4張、彰化縣○○○
    ○○○○道路○○○○○○○○○○0○○○號查詢機車駕駛人2紙(見偵卷第8
    至26頁、28、31、32、36、37頁)，在卷可稽。又告訴人因
    本次交通事故人車倒地而翻滾仰躺於地面，因而受有左側肋
    骨多發性骨折併血胸、左側肩膀、手肘、膝部擦傷等傷害，
    並據告訴人證述在卷，且有彰化基督教醫療財團法人員林基
    督教醫院110年10月1日診斷書可佐（見偵卷第27頁），是此
    部分事實，均堪認定。
  ⒉被告固辯以前詞，且辯護人辯護稱：被告係因告訴人機車太
    快，反應過度而自摔受傷，故認為與伊無關等語。是本案爭
    點應為：⑴被告對本案事故之發生有無過失及因果關係？⑵被
    告有無駕駛動力交通工具發生交通事故致人傷害而逃逸之犯
    意？茲分述如下。
  ⒊被告對本案事故之發生有過失及因果關係：
    ⑴按起駛前應顯示方向燈，注意前後左右有無障礙或車輛行
      人，並應讓行進中之車輛行人優先通行。道路交通安全規
      則第89條第1項第7款設有明文。被告前曾考領合格駕駛執
      照，此有證號查詢機車駕駛人列印資料可佐（見偵卷第36
      頁），依其智識及駕駛經驗（被告雖因慢性精神病，領有
      身心障礙證明，惟於本案之情形，並無因其精神障礙，致
      不能辨識其行為違法或欠缺依其辨識而行為之能力；或致
      其辨識行為違法或依其辨識而行為之能力，顯著減低之情
      形，詳後述），對於上開規定並無不知之理，自應注意上
      開安全規定而為注意。
    ⑵告訴人於警詢中指稱：我騎乘機車沿東斗路由西往東直行
      至本件事故路段，被告突然騎乘機車自斗中路920號之無
      名巷出來，以致我要閃避被告而緊急煞車，因而人車倒地
      等語(見偵卷第6頁背面)；核與告訴人於偵查中指稱：被
      告是騎暗巷，突然衝出來，我看到他時立刻緊急煞車而自
      摔，我們沒碰撞等語(見偵卷第58頁背面、第75頁背面)，
      大致相符。
    ⑶本院依職權勘驗上開時、地之現場錄影檔案，勘驗結果顯
      示：
　  ①畫面顯示兩旁為住家之道路，路寬不寬，道路兩側均劃有
      白線、路面上有標示「慢」字樣，道路上無障礙物或其他
      車輛；該道路與被告機車出現之系爭路口處有幾株植物盆
      栽。
　　②【畫面時間12：55：38】告訴人騎乘機車出現，沿該道路
      方向向前行駛，系爭路口右側可見被告騎乘之機車前輪出
      現。
　　③【畫面時間12：55：39】告訴人騎乘之機車接近系爭路口
      ，系爭路口右側可見被告騎乘之機車之車身已超出右側白
      線，被告於告訴人機車接近時有停下。告訴人於即將進入
      系爭路口時，隨即機車向左側倒、告訴人亦向左倒在地上
      。被告之機車則於超出白線半個車身時停止。
　　④【畫面時間12：55：40】告訴人左倒在地上後並翻滾仰面
      朝上倒地，位置在被告機車左前方處，被告騎乘之機車繼
      續停止在原地，被告並往告訴人倒地方向觀看。
　　⑤【畫面時間12：55：43】被告觀看倒地告訴人後，緩慢的
      將機車往前行駛到道路中間靠近告訴人倒地處後右轉離開
      。告訴人仍仰面倒在地上。
　　⑥【畫面時間12：55：48】一名騎乘腳踏車身著藍色上衣之
      男子出現，看向告訴人方向，嗣後並將腳踏車停放路旁，
      另有一身著粉色上衣之女子出現跑進房屋內（另檔案中增
      錄身著藍色上衣男子停好腳踏車後，身著粉色上衣之女子
      與一名身著灰色上衣之男子從房屋內走出之畫面）。 
      上情有本院110年9月23日勘驗筆錄在卷可稽（見本院卷第
      104頁至第106頁）。
    ⑷觀之上開勘驗內容，與告訴人前開所證並無扞格之處。而
      告訴人於緊急煞車人車倒地前，系爭路口並無施工或其他
      影響通行之障礙物，且告訴人人車倒地之際，僅有其雙方
      所駕駛之機車進入路口，別無其他車輛行經現場一節，為
      被告是認在卷（見本院卷第112頁），亦與上開勘驗內容
      ：...道路上並無障礙物或其他車輛，...於告訴人人車倒
      地翻滾仰躺靜止於地面後，始有其他身穿藍色、粉色、灰
      色衣著之人出現於系爭路口等節吻合。再者，即令現場擺
      有植物盆栽及被告所指之三角錐，惟依上開勘驗內容及現
      場照片所示，該盆栽等物擺放位置係在路口白線外(即系
      爭巷道臨路口交界前)，與道路有些許距離，並非緊鄰道
      路沿線擺放，且該等物品之高度不會影響駕駛者於系爭巷
      道內停等並觀察左右來車動向之視線。而告訴人騎乘之機
      車接近系爭路口時，被告所騎乘機車之車身已然駛出系爭
      巷道而達該路口右側白線處，且被告於告訴人機車接近時
      有停下，告訴人於即將進入系爭路口時，隨即人車倒地並
      翻滾仰躺於地面，此際被告之機車則於超出白線半個車身
      時停止等情，此觀之上開勘驗內容自明。可見被告駛出巷
      口之初，並未注意路口左右有無車輛，且讓行進中之車輛
      優先通行，而係車身已逾越路口白線，駛出系爭巷道進入
      路口後，見告訴人機車駛至，方暫停於路口。
　　⑸再以現場為路口交會處，此有道路交通事故現場圖可稽（
      見偵卷第8頁），而交岔路口係二以上不同行車方向車輛
      動線交會之處，其危險性較一般路段為高，是駕駛人基於
      上述危險性之認識（依被告自承：系爭巷道為私人小巷口
      ，有擺放警告三角錐，意在提醒慢速通行等語，參本院卷
      第111頁），尤應特為提高警覺。復依當時天候晴、日間
      有自然光線、柏油路面乾燥、無缺陷、無障礙物及視距良
      好等客觀情形，並無不能注意之情事，乃被告疏於注意及
      此，於其所騎乘機車車身已逾越路口白線，駛出系爭巷道
      進入路口後，見告訴人機車駛至，始行暫停於路口，致告
      訴人見狀緊急煞車後，人車倒地，已足認被告駕駛行為有
      所疏懈。再者，本案經交通部公路總局臺中區監理所彰化
      縣區車輛行車事故鑑定會鑑定，鑑定結果認被告駕駛普通
      重型機車，由路外起步行駛進入道路時，未注意讓行進中
      機車先行致生事故，為肇事原因等情，有上開行車事故鑑
      定會彰化縣區0000000案鑑定意見書1份在卷可參(見偵卷
      第69至71頁)，該鑑定意見亦同此見解而認被告駕車就本
      件交通事故之發生具有過失。
    ⑹又告訴人因本件交通事故受有上開傷害，已如上述，則告
      訴人之傷害結果與被告騎乘機車之過失行為間，自具有相
      當因果關係甚明。至上開行車事故鑑定會認定告訴人於本
      件事故發生雖亦有過失，惟此係本院量刑之參考及可否因
      此減免民事損害賠償額度，與被告過失犯行成立之要件無
      涉，自難解免被告之過失責任，併予敘明。
  ⒋被告已預見告訴人因本案事故受有傷害，卻仍離去，具有駕
    駛動力交通工具發生交通事故，致人傷害而逃逸之犯意：
    ⑴按判斷汽車駕駛人有無逃逸之故意，應就客觀事實判斷，
      如駕駛人對於危險之發生有所認識，明知已發生車禍，或
      知悉車禍有使人受傷害或死亡之可能，竟仍駕車離去，即
      可認定有肇事逃逸之犯意，亦即對於駕駛動力交通工具肇
      事致人死傷之事實，駕駛人已有所認識，並進而決意擅自
      逃離肇事現場之主觀心態，即符合肇事逃逸罪之構成要件
      。又此項故意之犯罪型態，包括直接故意與未必故意，所
      謂直接故意，係指駕車肇事因而已知悉發生使人受傷或死
      亡之結果，如仍決意駕車逃離現場，即係直接故意，而未
      必故意，係指駕車肇事因而已知悉發生使人受傷害或死亡
      之結果，縱令有人死傷亦無所謂，仍決意駕車快速逃逸，
      即有肇事逃逸之未必故意。
    ⑵觀之上開勘驗內容，被告於駛出系爭巷道時，發現告訴人
      騎乘機車自其左側而來，其隨即有煞停之動作，斯時其煞
      停之目的顯係為避免兩車發生碰撞；而此時現場別無其他
      車輛，亦無影響交通之障礙物，因此其左側之告訴人於此
      時緊急煞車，顯而易見亦應為相同目的即閃避即將交會而
      可能碰撞之右側來車（即被告之機車），隨後告訴人因緊
      急煞車失控，致人車倒地，一般而言，會認為此情狀與自
      身之駕駛行為必有關聯，此種推論與常情並無違背。佐以
      ，上開時、地，告訴人左倒在被告機車左前方處，被告騎
      乘機車繼續停止在原地，被告並往告訴人倒地方向觀看約
      3秒後，緩慢將機車往前行駛到道路中間靠近告訴人倒地
      處後右轉離開一節，有上開本院勘驗筆錄在卷可參(見本
      院卷第105頁)。輔以，被告對於人車倒地，騎士翻滾仰躺
      後，可能受傷一情，為其是認在卷（見本院卷第110、111
      頁）。互參上情，足認被告既知悉告訴人是因其騎出系爭
      巷道，而在其左前方急煞後翻滾倒地，其又在現場觀看倒
      地之告訴人片刻時間後離去，因而被告自告訴人因煞車失
      控倒地翻滾靜止後，仰躺於地面之一連貫情狀，不僅知悉
      此次交通事故與其有關，且已預見告訴人極有可能因此次
      交通事故而受傷，卻未留在現場等候警察及醫療人員到場
      處理，亦未提供必要之救助、照顧或留下任何聯絡資料，
      即騎車駛離現場，是被告自具有駕車發生交通事故，致人
      傷害而逃逸之不確定故意甚明。
  　⑶被告雖辯稱：我有看人家報警，我才離開等語，惟與本院
      上揭勘驗結果：被告係駛離現場約5秒後，方有其他路人
      出現並報警救護告訴人一情之客觀事實不符(見本院卷第1
      05頁)，是被告此辯解乃卸責之詞，洵無足採。
  ㈡綜上所述，本案事證明確，被告駕駛動力交通工具發生交通
    事故致人傷害而逃逸之犯行，洵堪認定，應予依法論科。
三、論罪科刑
　㈠按行為後法律有變更者，適用行為時之法律，但行為後之法
    律有利於行為人者，適用最有利於行為人之法律，刑法第2
    條第1項定有明文。查被告於109年10月1日行為後，刑法第1
    85條之4業經修正，並於110年5月28日公布，於同年5月30日
    施行。修正前之法定刑原為「1年以上7年以下有期徒刑」，
    修正後變更為「6月以上5年以下有期徒刑」，經比較新舊法
    後，適用修正後之刑法第185條之4較有利於被告，依刑法第
    2條第1項但書規定，應適用修正後之刑法第185條之4論處。
  ㈡核被告所為，係犯修正後刑法第185條之4第1項前段之駕駛動
    力交通工具發生交通事故，致人傷害而逃逸罪。
　㈢至辯護人請求依刑法第59條之規定酌減被告刑責部分：
　　⒈被告雖因罹患慢性精神病，領有身心障礙證明，惟查刑法
      上之所謂因精神障礙或其他心智缺陷，致其辨識行為違法
      或依其辨識而行為之能力，顯著減低者，係指行為時之精
      神，對於外界事務之判斷力及依其判斷而行止之能力，較
      之普通人之平均程度顯然減退者而言。又犯罪行為人是否
      有精神障礙或其他心智缺陷之情形，固屬醫學上精神病科
      之專門學問，非有專門精神病醫學研究之人，予以診察鑑
      定，不易判斷，惟犯罪行為人是否因精神障礙或其他心智
      缺陷，致其辨識行為違法或依其辨識而行為之能力有顯著
      減低之情形，則屬法院應參酌醫學專家之鑑定結果，就心
      理結果部分，依職權判斷行為人於行為時究屬限制責任能
      力與否，此不得視為一種單純之醫學或心理學上概念，進
      而以此概念代替法院之判斷，故雖經醫學專家鑑定行為人
      之精神狀態，提供某種概念，亦不過作為法院判斷之資料
      而已，法院應綜合全部調查所得資料以判定行為人於行為
      時之精神狀態，並論斷行為人是否因精神缺陷，致其辨識
      行為違法或依其辨識而行為之能力顯著減低。
　　⒉被告雖領有中度身心障礙證明，惟被告係幻聽、被害妄想
      、情緒不穩之慢性精神病，有彰化縣身心障礙者鑑定表在
      卷可佐（見本院卷第79至90頁）。而被告行為當時，在告
      訴人騎乘之機車接近系爭路口之際，被告騎乘機車之車身
      超出右側白線，且於告訴人機車接近時有停下；告訴人於
      系爭路口人車倒地時，被告之機車於超出白線半個車身時
      停止；告訴人倒地後並翻滾仰躺於地面，被告騎乘之機車
      繼續停止在原地，並往告訴人倒地方向觀看，被告觀看倒
      地告訴人後，緩慢將機車往前行駛到道路中間靠近告訴人
      倒地處後右轉離開等情，有上開勘驗筆錄可稽。是依被告
      於上開時、地之駕駛行為，其為避免兩車發生碰撞而煞停
      ，且在現場觀看後始行離去之前後舉止；又為警查獲後之
      警詢、檢察官及本院訊問時，亦對於其於發生交通事故後
      離去現場之過程則均能有所記憶且詳盡陳述，甚而能以對
      方之過失正當化自己之犯行，亦俱能就本件犯罪為充足之
      辯解等節，足見被告為本件犯行時，其精神狀況顯屬正常
      。且被告於警詢、偵訊時及本院審理中，均未供述本件駕
      車時受有幻聽之擾，則縱其有精神病史，然參酌上情並就
      被告案發前後之反應以觀，被告於本件行為時之精神狀態
      ，並無精神障礙致其辨識行為違法或依其辨識而行為之能
      力顯著減低之情形。復參酌其本件犯行始末，尚難認有何
      情堪憫恕之情狀而得依刑法第59條之規定酌減其刑，是辯
      護人此部分之請求，尚無可採。
　㈣爰以行為人之責任為基礎，審酌被告肇事致人受傷，竟將受
    傷之告訴人棄之不顧，所為實不足取，惟念其嗣與告訴人於
    本院成立調解並依約賠償，有本院110年4月7日調解程序筆
    錄在卷可證（見本院卷第51、52頁），暨其領有中度身心障
    礙證明，並自陳國中肄業之智識程度、從事幫菜商挑菜之工
    作、未婚、無子、與母親同住之家庭生活狀況（見本院卷第
    114、115頁）及犯罪動機、素行等一切情狀，量處如主文第
    1項所示之刑，兼諭知易科罰金之折算標準。
　㈤末以緩刑為法院刑罰權之運用，旨在獎勵自新，祇須合於刑
    法第74條所定之條件，法院本有自由裁量之職權。關於緩刑
    之宣告，除應具備一定條件外，並須有可認為以暫不執行刑
    罰為適當之情形，始得為之。查被告前曾因故意犯罪受有期
    徒刑以上刑之宣告執行完畢後，5年以內未曾因故意犯罪受
    有期徒刑以上刑之宣告，固有本院被告前案紀錄表在卷可查
    。惟被告前曾有多次科刑執行之記錄，其中甚且有與駕駛行
    為有關之因酒後駕車之公共危險案件，況且本案犯後初始並
    未坦承全部犯行，本院認為並無以暫不執行為適當之情形，
    爰不予宣告緩刑，併此敘明。
貳、公訴不受理部分
一、公訴意旨略以：被告於上開時間，騎乘機車沿彰化縣○○鎮○○
    路000號旁之系爭巷道駛出，欲右轉東斗路時，原應注意車
    輛起駛前，應顯示方向燈及注意前後有障礙或車輛、行人，
    應讓行進中之車輛、行人優先通行，竟疏未注意及此，適告
    訴人騎乘機車，沿東斗路由西往東方向行駛至系爭路口時，
    見被告之機車自系爭巷道駛出時，緊急煞車閃避，車輛失控
    自摔倒地，因而受有左側肋骨多發性骨折併血胸、左側肩膀
    、手肘、膝部擦傷之傷害，因認被告此部分涉犯刑法第284
    條前段過失傷害罪嫌。
二、按告訴乃論之罪，告訴人於第一審辯論終結前得撤回其告訴
    ，又告訴經撤回者，應諭知不受理之判決，並得不經言詞辯
    論為之。刑事訴訟法第238條第1項、第303條第3款、第307
    條分別定有明文。
三、查被告因本案事故而被訴刑法第284條前段之過失傷害罪名
    部分，依刑法第287條前段之規定，須告訴乃論。茲因被告
    與告訴人已成立和解，告訴人並於本案辯論終結前具狀撤回
    過失傷害之告訴，此有刑事撤回告訴狀1紙附卷可稽（見本
    院卷第71頁），依上開規定，就被告被訴過失傷害部分，爰
    諭知不受理之判決。
據上論斷，應依刑事訴訟法第299條第1項前段、第303條第3款、
第307條，刑法第2條第1項但書、第185條之4第1項前段、第41條
第1項前段，判決如主文。
本案經檢察官李秀玲提起公訴，檢察官陳靚蓉到庭執行職務。
中　　華　　民　　國　　110 　年　　10　　月　　14　　日
　　　  　  　刑事第六庭  審判長法　官  吳永梁
　　　　　　　　                法　官  范馨元
　　　　　　　　　              法　官  呂美玲
以上正本證明與原本無異。
如不服本判決應於收受判決後20日內向本院提出上訴書狀，並應
敘述具體理由。其未敘述上訴理由者，應於上訴期間屆滿後20日
內向本院補提理由書( 均須按他造當事人之人數附繕本) 「切勿
逕送上級法院」。
告訴人或被害人對於判決如有不服具備理由請求檢察官上訴者，
其上訴期間之計算係以檢察官收受判決正本之日期為準。
中　　華　　民　　國　　110 　年　　10　　月　　14　　日
                                書記官  鍾宜津
　　　　　　　　　　　　　　　　
附錄本案論罪科刑法條：
刑法第185條之4第1項前段　
駕駛動力交通工具發生交通事故，致人傷害而逃逸者，處6月以
上5年以下有期徒刑；致人於死或重傷而逃逸者，處1年以上7年
以下有期徒刑。
犯前項之罪，駕駛人於發生交通事故致人死傷係無過失者，減輕
或免除其刑。